臺灣板橋地方法院民事判決　　　　　　　　　　　　九十三年度簡上字第二三七號
　　上　訴　人　皇賓彩色印刷企業有限公司
　　法定代理人　楊榮凱
　　被上訴人　　呈昌企業有限公司
　　法定代理人　李靜芬
右當事人間請求返還不當得利事件，上訴人對於中華民國九十三年四月五日本院板橋
簡易庭九十二年度板簡字第二七二○號第一審簡易判決提起上訴，本院判決如左：
    主  文
原判決廢棄，發回本院板橋簡易庭。
    事  實
甲、上訴人方面：
一、聲明：(一)原判決廢棄。(二)駁回被上訴人在第一審之訴。
二、陳述：除與原判決記載相同者，茲引用之外，補稱：
    (一)上訴人與訴外人松野彩色印刷企業有限公司（下稱松野公司）間為承攬法律關
      係，上訴人僅提供場地暫存，不負保管責任，上訴人非被上訴人及松野公司間
      買賣契約之債務履行輔助人，況松野公司紙張暫存期間上訴人亦未收取任何費
      用，故松野公司指示被上訴人將紙張送至上訴人公司處後，上訴人對於紙張之
      滅失、耗損及將來足否堪印不負責任。
    (二)上訴人於九十二年一月初知悉松野公司財務狀況有問題，本應於九十二年二月
      與松野結束合作關係，惟松野公司於九十二年一月底告知上訴人其將承攬疾病
      管制局之印刷品，完工後將有一百餘萬元之進帳，致上訴人仍答應承作松野公
      司交付之工作。
    (三)被上訴人於九十二年二月二十七日以後陸續將紙張送至上訴人公司，上訴人即
      將紙張裁切修邊待松野公司指示安排付印，惟上訴人於九十二年三月一日晚間
      接獲銀行通知松野公司跳票，始暫停松野公司一切印刷事宜，上訴人欲聯絡松
      野公司業務員楊春安未果，即委託其同事黃金舜轉知上訴人將扣留系爭紙張以
      待將來付清貨款後再行付印。
    (四)按上訴人所為應屬民法第八百六十四條動產質權之法律行為，因紙張經裁切後
      ，其價值即已減少，且若放置於恆溫之倉庫中即無法達到彩色印刷之品質，依
      民法第八百九十二條上訴人自得行使代物清償權。
三、證據：除援用第一審所提證據外，補提代工協議書影本一件、具結書影本一件、
    財團法人印刷研究中心研究資料影本一件。
乙、被上訴人方面：
一、聲明：駁回上訴。
二、陳述：除與原判決記載相同者，茲引用之外，補稱：
    (一)訴外人松野公司於九十二年二月二十六日、二月二十七日向被上訴人訂購紙張
      灰銅紙及銅西卡紙，並指示被上訴人將系爭紙之送往上訴人於臺北縣中和市○
      ○路○段一一○之四號之營業所，被上訴人遂於同年二月二十七日、三月一日
      、三月四日將系爭紙張送交上訴人，經上訴人簽收，買賣價金共十七萬零一百
      零二元。
    (二)嗣松野公司於九十二年三月間宣布倒閉，被上訴人遂向上訴人索討系爭紙張，
      惟上訴人竟謊稱系爭紙張已用畢並由松野公司取回，致被上訴人對松野公司提
      起詐欺告訴，惟經臺灣板橋地方法院檢察署檢察官偵查時，松野公司負責人郭
      滿穗始陳稱系爭紙張仍放置於上訴人公司，被上訴人自得請求上訴人返還相當
      系爭紙張買賣價金十七萬零一百零二元。
    (三)上訴人於上訴人始主張動產質權，係提出新攻擊防禦方法，依民事訴訟法第四
      百四十七條之規定，應予駁回。
    (四)上訴人提出之具結書不具證據力，蓋上訴人於原審均主張因自九十二年三月一
      日起遍尋不著松野公司之負責人或相關員工，不得已始行使抵銷權等語，惟上
      訴人提出具結書，推翻原先主張，改稱早於九十二年三、四月間即與松野取得
      聯繫，其說詞前後矛盾，不足採信。縱認該具結書為真正，亦不得逕以具結內
      容為動產質權代物清償之主張。
三、證據：除援用第一審所提證據外，補提公司變更登記事項卡影本一件。
丙、本院依職權向臺北市政府調閱被上訴人公司登記案卷。
    理  由
一、按第一審之訴訟程序有重大之瑕疵者，第二審法院得廢棄原判決，而將該事件發
    回原法院。但以因維持審級制度認為必要時為限。民事訴訟法第四百五十一條第
    一項定有明文。此項規定，依同法第四百三十六條之一第三項規定，於簡易訴訟
    程序事件之第二審上訴程序準用之。
二、次按當事人喪失訴訟能力或法定代理人死亡或其代理權消滅者，訴訟程序在有法
    定代理人或取得訴訟能力之本人承受其訴訟以前當然停止，但於有委任訴訟代理
    人時不適用之，又訴訟程序當然或裁定停止間，法院及當事人不得為關於本案之
    訴訟行為，民事訴訟法第一百七十條、第一百七十三條、第一百八十八條第一項
    分別定有明文。
三、經查本件被上訴人於九十二年十二月四日於原審起訴時，其起訴狀所列法定代理
    人為李靜芬，此觀起訴狀之記載自明。惟查被上訴人之法定代理人於起訴後之九
    十二年十二月十二日已變更為胡澤民，業據本院依職權向臺北市政府調閱被上訴
    人公司登記案卷查明屬實，有該府九十三年七月二十六日府建商字第○九三一六
    六三五二○○號函暨公司章程、法定代理人同意書、股東同意書影本各一件在卷
    可憑，足證被上訴人之法定代理人係於起訴後始由李靜芬變更為胡澤民，而被上
    訴人於原審復未委任訴訟代理人到場，其訴訟程序自因法定代理人之變更而當然
    停止，當事人及法院均不得為關於本案之訴訟行為，乃原審仍於被上訴人法定代
    理人已變更為胡澤民後之九十三年一月五日、同年一月二十八日、二月二十三日
    、三月二十二日對已非被上訴人法定代理人之李靜芬行言詞辯論程序，並於九十
    三年四月五日對之為本案判決，其訴訟程序自屬有重大瑕疵，基此所為之判決，
    亦屬違背法令。且兩造復未合意由本院逕為實體之裁判，以補正上開訴訟程序之
    瑕疵，則為維持審級制度，自有將本事件發回原審法院即本院板橋簡易庭更為裁
    判之必要。
四、從而，上訴人指摘原判不當，求予廢棄，自屬有理由。爰由本院將原判決廢棄，
    發回原審法院，即本院板橋簡易庭重行審理，以符法制，並不經言詞辯論逕為判
    決。
五、據上論結，本件上訴為有理由，依民事訴訟法第四百三十六條之一第三項、第四
    百五十一條第一項、第四百五十三條，判決如主文。
中　　　華　　　民　　　國　　九十三　　年　　　九　　　月　　二十一　　日
                                臺灣板橋地方法院民事第一庭
                                    審判長法  官  許瑞東
                                    　　　法  官　黃信滿
                                    　　　法  官  周舒雁
右正本證明與原本無異
本判決不得上訴
中　　　華　　　民　　　國　　九十三　　年　　　九　　　月　　二十一　　日
                                   書記官  張坤校
